臺灣高雄地方法院民事判決　　　　　　　96年度訴字第1491號
原　　　告　丙○○
訴訟代理人　任進福律師
複代理人　　乙○○
被　　　告　戊○○
　　　　　　丁○○
　　　　　　庚○○
前列三人共同
訴訟代理人　甲○○
被　　　告　己○○
法定代理人　辛○○
上列當事人間分割共有物事件，本院於民國96年11月8 日言詞辯
論終結，判決如下：
  主  文
兩造共有坐落於高雄市○○區○○段第六九二地號土地，地目建
，面積二九六平方公尺，分割為：如附圖所示A 部分面積八十平
方公尺分歸原告與被告丁○○保持共有，應有部分均各為二分之
一，B 部分面積六十八平方公尺分歸被告庚○○所有，C 部分面
積七十二平方公尺分歸被告戊○○所有，D 部分面積七十六平方
公尺分歸被告己○○所有。
訴訟費用由被告丁○○負擔八分之一，被告戊○○、庚○○及己○○各負擔四分之一，餘由原告負擔。
  事  實及理  由
一、被告己○○經合法送達，無正當理由未於言詞辯論期日到場
    ，核無民事訴訟法第386 條所列各款事由，爰依原告之聲請
    ，由其一造辯論而為判決。
二、原告起訴主張：坐落高雄市○○區○○段第692 地號土地（
    下稱系爭土地），地目建，面積296 平方公尺，為兩造共有
    ，應有部分為原告與被告丁○○各8 分之1 、被告戊○○、
    己○○及庚○○各4 分之1 。坐落於系爭土地上，現建有4
    層樓房4 棟，其中門牌號碼高雄市左營區○○○路401 巷27
    弄2 號為原告與被告丁○○共有；門牌號碼高雄市左營區○○○路401 巷31之1 號為被告庚○○所有；門牌號碼高雄市
    左營區○○○路401 巷27弄6 號為被告戊○○所有；門牌號
    碼高雄市左營區○○○路401 巷27弄8 號為被告己○○所有
    。本件全體共有人並無訂立不分割契約，且依法令亦無不能
    分割之情事，因兩造未能協議分割，爰依民法第823 條之規
    定訴請裁判分割。至於分割方法，乃依照兩造現有房屋占用
    系爭土地之現況，如附圖所示A 部分面積80平方公尺分歸原
    告與被告丁○○保持共有，應有部分均各為2 分之1 ，B 部
    分面積68平方公尺分歸被告庚○○所有，C 部分面積72平方
    公尺分歸被告戊○○所有，D 部分面積76平方公尺分歸被告
    己○○所有。又原告主張之分割方法，因分割後之土地位置
    相當，故認無相互補償必要。並聲明：（一）如附圖所示A
    部分，面積80平方公尺，分歸原告與被告丁○○保持共有，
    應有部分均各為2 分之1 。（二）B 部分，面積68平方公尺
    ，分歸被告庚○○所有。（三）C 部分，面積72平方公尺，
    分歸被告戊○○所有。（四）D 部分，面積76平方公尺，分
    歸被告己○○所有。
三、被告戊○○、丁○○及庚○○之陳述：同意原告主張之分割
    方法，且均同意就分割後所取得之土地面積與應有部分不符
    者，不互相找補或補償。被告丁○○並願於分割後與原告就
    附圖所示A 部分，以應有部分各2 分之1 之比例，繼續保持
    共有。被告己○○未於言詞辯論期日到場，亦未以書狀表示
    意見。
四、兩造爭執及不爭執事項：
（一）不爭執部分：
  1.坐落高雄市○○區○○段692 地號，地目建，面積296 平方
    公尺土地，為原告與被告丁○○、庚○○、戊○○、己○○
    所共有，應有部分原告與丁○○均為1/8 ，庚○○、戊○○
    、己○○則均為1/4 。
  2.系爭土地上現建有4 棟樓房，門牌號碼分別為高雄市○○○
    路401 巷27弄2 號（由原告及被告丁○○使用）、左營大路
    401 巷31之1 號（由被告庚○○占有使用）、左營大路40 1
    巷27弄6 號（由被告戊○○占有使用）及左營大路401 巷27
    弄8 號（由被告己○○占有使用）。
（二）爭執部分：如附圖所示之分割方法是否適當。
五、本院對爭點：「如附圖所示之分割方法是否適當？」之判斷
    ：
（一）按「共有物之分割，依共有人協議之方法行之。分割之方
      法，不能協議決定者，法院得因任何共有人之聲請，命為
      左列之分配：一、以原物分配於各共有人。二、變賣共有
      物，以價金分配於各共有人。」民法第824 條第1 項、第
      2 項定有明文。又分割共有物雖以消滅共有關係為目的，
      惟若法院裁判分割共有土地時，因該土地內部分土地之使
      用目的不能分割，或部分共有人仍願維持共有關係，法院
      即得准許部分共有人成立新共有關係。又法院裁判分割共
      有物，應斟酌各共有人之意願、利害關係及其分得部分所
      得利用之價值等情形，為適當公平之分割。
（二）查系爭土地之共有人為兩造，其應有部分為原告與被告丁○○各1/8 ，被告庚○○、戊○○、己○○則各為1/4 等
      情，有土地登記謄本1 份在卷可證。又系爭土地為四方形
      ，其上蓋有4 層加強磚造樓房4 棟，門牌號碼分別為高雄
      市○○○路401 巷27弄2 號（由原告及被告丁○○使用）
      、左營大路401 巷31之1 號（由被告庚○○占有使用）、
      左營大路40 1巷27弄6 號（由被告戊○○占有使用）及左
      營大路401 巷27弄8 號（由被告己○○占有使用）等情，
      業經本院前往現場勘驗屬實，並有現場照片14張及地政人
      員測量後製作之複丈成果圖1 份在卷可查。而原告主張之
      分割方法為依現各共有人使用之狀態為分割，使兩造各自
      取得其建物所使用之基地、前方之巷道及兩側防火巷之單
      獨所有權。是本件原告主張將系爭土地分割為如附圖所示
      之A 、B 、C 、D 部分，各由原告與被告丁○○就A 部分
      保持共有，B 、C 、D 部分則由被告庚○○、戊○○、己○○各自取得單獨所有，確實有利於共有物分割後發揮其
      經濟效用，並可避免兩造間因分割系爭土地後致生房屋與
      基地所有權之權利歸屬不一致之紛爭，亦無拆除具有經濟
      價值之房屋的疑慮。從而，本院審酌系爭土地之使用分區
      、現狀、整體利用之效益，及共有人分割之意願及利益與
      發展可能性，認原告主張之上開分割方法，應屬可採。
（三）按以原物為分配時，如共有人中，有不能按其應有部分受
      分配者，得以金錢補償之，民法第824 條第3 項定有明文
      。本件依附圖為原物分割，共有人分得面積與應有部分換
      算之面積乃有差異，本應依法互為找補。而被告己○○及
      其法定代理人雖未到庭陳述意見，然其依前述分割方法所
      分得之如附圖所示D 部分，面積為76平方公尺，與其依應
      有部分計算所得之面積74平方公尺（296 ×1/4 ＝74）為
      多，是其並無因分得部分較少而受補償之必要。且原告與
      其餘被告均同意不為找補（本院卷第41頁），是本院自無
      庸就找補乙節再為計算，附此敘明。
六、綜上所述，原告本於共有物分割請求權之法律關係，請求分
    割系爭土地，為有理由，應予准許，爰判決如主文第1 項所
    示。又因共有物分割、經界或其他性質上類似之事件涉訟，
    由敗訴當事人負擔訴訟費用顯失公平者，法院得酌量情形，
    命勝訴之當事人負擔其一部，民事訴訟法第80條之1 定有明
    文。本院審酌本件乃因共有物分割涉訟，分割結果對於兩造
    均屬有利，由敗訴當事人負擔訴訟費用顯失公平，認本件訴
    訟費用應由兩造按其應有部分之比例分擔，較為公允，爰諭
    知如主文第2 項所示。
七、據上論結，本件原告之訴為有理由，依民事訴訟法第385 條
    第1 項前段、第80條之1 、第85條第1 項但書，判決如主文
    。
中　　華　　民　　國　　96　　年　　11　　月　　22　　日
                  民事第五庭法　官　葉啟洲
上為正本係照原本作成。
如不服本判決，應於送達後20日內，向本院提出上訴狀並表明上
訴理由，如於本送達前提起上訴者，應於判決送達後10日內補提
上訴理由書（須附繕本）。
中　　華　　民　　國　　96　　年　　11　　月　　22　　日
                            書記官　吳慕瑩
